行　政　法　院　判　決　　　　　　　　　　　　　八十七年度判字第一七七六號
　　原　　　告　甲○○
　　被　　　告　經濟部中央標準局
右當事人間因新型專利異議事件，原告不服行政院中華民國八十七年二月十三日台八
十七訴字第○六六八六號再訴願決定，提起行政訴訟，本院判決如左︰
　　主  文
原告之訴駁回。
　　事  實
緣原告於民國八十四年六月二十八日以其「環保日曆」係筒狀塑膠材質上印有日期，
並設定一端為封閉線，另一端設撕斷線孔及穿孔而形成一袋曆，緊接又設穿孔、撕斷
線孔、封閉線而形成另一袋曆，如此複數個接連一體，以Ｓ狀相互摺疊構成日曆本，
於日期過後，即可依撕斷線孔撕下一袋曆做為垃圾袋使用，兼具日曆、垃圾袋功能，
進而具環保功效等情，向被告申請新型專利，經編為第00000000號審查、再
審查，准予專利。公告期間，關係人林宏隆以本案有違專利法第九十八條第一項第一
款、第二款及第二項等規定，檢具西元一九八○年十二月二十四日公開之日本昭00
－000000號專利案（以下稱引證一）、申准在先之第00000000號「袋
狀日曆之改良構造」新型專利案（以下稱引證二）及第00000000號「日曆式
塑膠袋封切機封切機構」新型專利案（以下稱引證三）等專利公告影本等，對之提起
異議。案經被告審查，為「本案異議成立，應不予專利。」之審定，發給八十六年三
月十二日台專（判）○二○一六字第一○九一四○號專利異議審定書。原告不服，
提起一再訴願，遞遭決定駁回，遂提起行政訴訟，茲摘兩造訴辯意旨於次：
原告起訴意旨略謂：一、按專利法第九十七條規定：「稱新型者，謂對物品之形狀、
構造或裝置之創作或改良」。又專利法第九十八條第二項規定「新型係運用申請前既
有之技術或知識，而為熟習該項技術者所能輕易完成且未能增進功效時，雖無前項所
列情事，仍不得依本法取得新型專利。」由此可知，所謂首先創作，固應為前所未有
之技術上思想之創作，亦即應具備新穎性。惟所謂前所未有之新穎性，非僅限於解決
問題之手段及其手段所發生技術上之效果，均為前所未有之創新，其係以舊手段解決
新問題，或以新手段解決舊問題者，亦應認為前所未有之創新；專利法之專利，有發
明專利、新型專利、新式樣專利，其要件各有不同；在專利法第十九條之發明專利，
就其解決問題言，所應用之手段，在原理上固須全新，亦即該項手段從未用以解決該
項問題；但同法第九十七條之新型專利，則與發明之專利有異，新型專利所應用之手
段，縱令在原理上並非前所未有之創新，而係習用技術，若其空間型態係屬創新，並
能產生某一新作用或增進該物品某種功效時，即符合新型專利之要件。又新型專利固
亦須合於實用之原則，惟此所謂實用，與發明專利必須具有工業上價值者又有不同，
新型之創作，如能較原有物品在形狀、構造或裝置上更具有特殊之效能者，即可認為
合於實用之原則，不以有工業上價值為必要。二、查系爭案之技術內容為「一種環保
日曆，係筒狀塑膠材質上印有日期，並依設定一端設有封閉線，另一端設有撕斷線孔
及穿孔而形成一袋曆，如此複數個接連一體，以Ｓ狀相互摺疊成一日曆本。」因此，
由此可知，系爭案與日本昭00－000000號專利案（以下稱引證案一）、申准
在先之第00000000號袋狀日曆之改良構造（以下稱引證案二）及第0000
0000號日曆式塑膠袋封切機封機機構（以下稱引證案三）著實有相當大的差異結
構與功效，茲再比較分析如下：(一)結構部份：１、系爭案主要係由筒狀之塑膠材質之
膜袋構成，且呈一體〞Ｓ〞狀連續構成，並設有一體之撕斷線孔與封閉線。２、引證
案一係數個印刷日曆之袋體疊合，保管於架框或吊掛使用。３、引證案二係為袋狀日
曆多個重疊，藉框體固定鎖穿過日曆袋安裝孔，嵌卡於固定孔以定位，並由框體下底
端邊緣凹弧，便於觸握日曆袋並撕下。４、引證案三係為一機械構件之結構，其專利
範疇係在於機械構件本身，而無關於日曆結構。綜之，依專利法第九十七條對物品之
「形狀、構造或裝置」之規定，引證案雖謂為「相同」之新型核准在先，自不適用於
第九十八條第一項有關不得稱為新型之規定，此點亦經原處分及一再訴願決定認同，
因此系爭案結構不同於引證案一、二、三係已昭然若揭，在此僅先陳明如上。(二)功效
部份：１、系爭案於製造中係直接吹氣成型、融合一沖撕孔，再同一製程上印字（日
期、圖），再一自動摺疊成冊，且同一製程印字（日期、圖）成冊，絕對不會有漏日
期、漏頁及排列順序錯誤之問題，相當快速且正確。２、反觀引證案一、二、三，於
製程中，必需每一日曆袋獨立印製完成，再予以二排列成冊，經裁邊等程序，最後再
裝訂成冊，此種傳統製法，不僅無法符合現代自動化之潮流，而且更增加製造之程序
、時間、成本，更有增加日期編排誤，漏排之問題。因此，系爭案確有增進產業上之
功能，自難謂專利法第九十八條第二項之適用。四、關於系爭案Ｓ狀之摺疊之方式，
原處分機關認為與傳統之中型飼料袋及電腦報紙之摺疊相同一點，著實令申請人對國
內專利制度為之灰心，因飼料袋與電腦報紙究竟與系爭案日曆會有何關連，至令申請
人仍無法理解，若依此而論為不具進步性，則申請人無法接受，蓋因系爭案對於日曆
係一種全新之突破，因為此種作法在日曆上係前所未見，亦即以舊手段解決新問題，
空間型態即屬創新，實已符合新型專利之要件，更何況亦非如原處分機關所言，係為
熟習該項技術者所能輕易完成，倘真如所言，於日曆業界中應有相同之技術公開在先
，而非於飼料袋及電腦報表業中出現，因此系爭案並非簡單之轉用可見一斑，再者，
藉由系爭案確能增加製造產業上之價值，而使用時僅增加一撕斷動作，大致來說，仍
增加產業功效（製造快速、編排正確、摺疊容易），因此，系爭案絕非熟習該項技術
者所能輕易完成，且亦有增進產業上之功效，自無專利法第九十八條第二項規定之適
用。五、依專利法第九十七條規定：「稱新型者，謂對於物品之形狀、構造、或裝置
之創作或改良。」是知新型之創作，僅須合於實用，即得受專利法之保護，與發明之
創作須具有工業上之價值者不同，申言之，凡具有工業上價值之創作，必定合於實用
，而合於實用之創作，則未必具有工業上價值，因此，發明在技術上之價值較新型為
高。所謂「實用」，係指具有使用之價值，前已述及，亦即在使用上有實際利益。故
新型之合於實用，即係其創作具有使物品之使用能力提高之效能，易言之，新型之創
作必須較原有物品之形狀、構造、或裝置，更具有特殊之效能，否則，即非新型。再
者，新型之合於實用，並非指其創作必須設計完善合於理想而毫無瑕疵之意，實際上
祇須其創作具有實用目的者即可，此所以外國稱新型為Utility Model 。蓋設計之是
否完善理想，乃其設計本身是否能構成創作之問題，與「合於實用」係創作成立後是
否具有使用價值之判斷者有別，因此，苟係技術上之思想創作而具有使用上之實際利
益者，即得稱為新型而給予專利。至若其設計本身存有欠缺，乃係創作是否成立之前
提問題，如其製造費用過於高昂或使用上不十分方便，則為新型專利權之實施問題，
此等問題均與新型之是否合於實用無關，但在我國實務上似將此等問題認為係不合實
用而予以核駁，未免減低發明人發明興趣，而與專利法獎勵發明之本意背道而馳，有
礙工業技術之發展。又新型創作之是否具有經濟上價值，亦非「合於實用」之要件，
如其創作已合於實用，縱在經濟上無利可圖，亦得視為新型。新型之是否合於實用，
亦不以國家標準或各種物品之管理規定之標準為其準則，良以此等標準僅係新型之物
品在製造上是否合乎規格之問題，與新型本身是否合於實用無關。六、綜述之，系爭
案確無運用申請前既有之技術或知識，而為熟習該項技術者所能輕易完成且未能增進
功效之情事，自不適用於第九十八條第二項有關不得稱為新型之規定。其所謂「目的
」、「功效」、「技術手段」等，僅為穿鑿附會之論，本於法無據，請撤銷原處分及
一再訴願決定等語。
被告答辯意旨略謂：一、起訴理由指稱本案與異議引證一、二、三（即異議審定書理
由中所述之引證二、三、四）之結構及功效有相當大差異，本案確有增進產業上之功
效，及以飼料袋與電腦報紙而論本案不具進步性，則無法接受等云云。惟查本案與引
證一、二、三之比較，於異議審定理由五中已述明本案以袋體上印製日期，袋體上穿
孔穿過鉚釘以裝釘成本，穿孔下設撕斷線以利撕下再利用之技術、構成見於引證一、
二、三，而本案複數個袋體接連一體以Ｓ狀相互摺疊成本之構成方式，見於習知之中
型飼料袋及電腦報表紙之摺疊聚集，而為習知技術，本案僅為習知技術之簡單轉用，
而為熟習該項技術者所能輕易完成，且本案因是Ｓ狀一體相互摺疊成本，需在袋體正
、反面交錯印製日曆，方可逐袋撕去後顯示正確日期，較引證一、二、三之單面印刷
方式更顯不便，另本案袋體除上方撕斷線需撕斷外，尚需撕斷袋體下方之撕斷線方可
撕下再利用，多增不便，故本案功效並無增進。二、綜上所述，被告所為本案異議成
立，應不予專利之審定並無違法，本案原告之訴無理由，敬請駁回原告之訴等語。
　　理　由
按「稱新型者，謂對物品之形狀、構造或裝置之創作或改良」固為專利法第九十七條
所明定。惟「新型係利用申請前既有之技術或知識，而為熟悉該項技術者所能輕易完
成且未能增進功效時」，仍不得依本法申請取得新型專利，復為同法第九十八條第二
項亦定有明文。本件原告於八十四年六月二十八日以其「環保日曆」係筒狀塑膠材質
上印有日期，並設定一端為封閉線，另一端設撕斷線孔及穿孔而形成一袋曆，緊接又
設穿孔、撕斷線孔、封閉線而形成另一袋曆，如此複數個接連一體，以Ｓ狀相互摺疊
構成日曆本，於日期過後，即可依撕斷線孔撕下一袋曆做為垃圾袋使用，兼具日曆、
垃圾袋功能，進而具環保功效等情，向被告申請新型專利，經編為第0000000
0號審查、再審查，准予專利。公告期間，關係人林宏隆以本案有違專利法第九十八
條第一項第一款、第二款及第二項等規定，檢具引證一、二、三等，對之提起異議。
案經被告審查，為「本案異議成立，應不予專利。」之審定，原告不服，循序提起行
政訴訟，主張：本案係申請袋體構造之新型專利，並非申請袋體印製日期或可撕下再
利用之新型專利。引證一、二、三係呈個個獨立之袋體，再串冊成一體，與本案係呈
Ｓ狀一體成形，摺疊成冊不同，本案之結構不同，且確有增進產業上之功效，自應准
予新型專利云云。經查：本件於訴願程序中，訴願決定機關經濟部為求慎重，曾檢具
訴願書連同相關卷證資料送請台灣手工業推廣中心囑託專家審查鑑定結果認為：「一
、本案印製之日曆袋，袋體一端設有封閉線，另一端設有撕斷線孔及穿孔，然後互相
摺疊構成日曆本，日期過後即可依撕斷孔撕下做為垃圾使用，此種在袋體表面印製日
期摺疊成冊，除可提供日曆功能外，尚可撕下當垃圾袋使用之基本結構方式可見於各
引證案，屬習知技術之應用。二、本案採用長條體雙面印製日曆後，以Ｓ狀相互摺疊
構成，和各引證案之單獨袋依序疊合聚集之方式不同，和各引證案相比較可發現本案
有下述缺點：(一)依本案長條體Ｓ狀相互摺疊，則需交錯在袋體面（正、反面）印製日
曆，方可逐袋撕去後顯示正確日期，如中標局專利異議審定書所述較引證各案之單面
印刷方式更顯不便。(二)隨日期之變動日曆中資料每張皆不同，印製所用版面亦異，目
前最常用方法為每張日曆分別製成單獨版面，印出所需數量，再依日曆日期先後順序
檢頁疊合聚集成冊。本案在不切斷之連續長條體上，於正反面上輪流印出不同內容日
曆之同時每印完前一張後，須更換下一張之版面，才能印出正確之日期。印製日期並
非是構造之主題（申請標的），但本案產品之加工過程所需高成本及不方便性，和各
引證案比較，其不具產業上之利用價值，不言可喻。三、本案以長條體Ｓ狀摺成冊之
聚集方式，確如訴願答辯書所述已習見於中型飼料袋及電腦報表紙，僅為簡單轉用而
為熟習該項技術者，所能輕易完成，更因產業上之高成本，勢必被迫無法實施，和引
證各案相比較不具進步性，建議訴願駁回。」等情，此有台灣手工業推廣中心函暨審
查意見書附訴願卷可稽。足證本案已習見於中型飼料袋及電腦報表紙及引證案，僅為
簡單轉用而為熟習該項技術者，所能輕易完成，且因成本高，不具產業上利用價值，
不具進步性，從而原處分所為「本案異議成立，應不予專利」之審定處分，揆諸首揭
規定及說明，洵無違誤，一再訴願決定，遞予維持，俱無不合，原告起訴意旨雖謂本
案在形狀、構造或裝置上具有特殊效能，有增進產業上之功效云云。然查本件係習知
技術之簡單轉用，並無功效增進性，且因成本高，不具產業上利用價值，已如前述，
則原告所訴，無非持其一己之主觀見解，斤斤指摘，核無足取。應認原告之訴為無理
由，合予駁回。
據上論結，本件原告之訴為無理由，爰依行政訴訟法第二十六條後段判決如主文。
中    華    民    國     八十七      年      九      月       三        日
                    行 政 法 院 第 三 庭
                                審 判 長 評  事      曾  隆  興
                                         評  事      趙  永  康
                                         評  事      高  啟  燦
                                         評  事      蔡  進  田
                                         評  事      鄭  淑  貞
右  正  本  證  明  與  原  本  無  異
                                         法院書記官  陳  佩  玲
中    華    民    國     八十七      年      九      月       四        日
